【裁判字號】    97,消債更,1475
【裁判日期】    971023
【裁判案由】    聲請更生程序
【裁判全文】
臺灣高雄地方法院民事裁定          97年度消債更字第1475號
聲  請  人  甲○○
代  理  人  孫嘉男律師
上列當事人因消費者債務清理事件聲請更生，本院裁定如下：
    主  文
聲請駁回。
聲請費用由聲請人負擔。
    理  由
一、聲請意旨略以：聲請人有不能清償債務情事，前已提出債權
    人清冊，以書面向最大債權金融機構萬泰商業銀行股份有限
    公司（下稱萬泰銀行）請求共同協商債務清償方案，於民國
    95年間協商成立並約定每月償還新臺幣（下同）16,531元，
    惟因聲請人96年度每月平均收入僅約25,000元，繳納房屋貸
    款及清償協商每月應償還金額後，不足以支應生活必要支出
    ，已無法維持基本生活，故無力繼續履行原協商條件，乃客
    觀收入不足，而非主觀上惡意浪費致毀諾，顯因非可歸責於
    己之事由致履行有重大困難，且其無擔保或無優先權之債務
    總額未逾1,200 萬元，復未經法院裁定開始清算程序或宣告
    破產，爰聲請更生云云。
二、按債務人與金融機構協商成立者，不得聲請更生或清算，但
    因不可歸責於己之事由，致履行顯有重大困難者，不在此限
    ；本條例施行前，債務人依金融主管機關協調成立之中華民
    國銀行公會會員辦理消費金融案件無擔保債務協商機制與金
    融機構成立之協商，準用前項之規定，消費者債務清理條例
    第151 條第5 項、第6 項分別定有明文。衡諸債之關係，係
    以當事人間之信賴關係為基礎，為社會經濟組織之重要支柱
    ，故當事人於以法律行為追求自己之利益之際，亦應顧及對
    方之利益，並考量債權債務在社會上之作用，本於誠實及信
    用之原則，行使債權及履行債務。是對於已陷入經濟上困境
    之消費者，若任其於惡性循環之債務窘境中自生自滅，將衍
    生嚴重之社會問題，難以維持安定之社會經濟秩序，故為兼
    顧債權人、債務人雙方之利益，對陷於經濟上困境之消費者
    ，乃允其於消費者債務清理條例施行後，得選擇以重建型之
    更生程序或清算型之清算程序清理其債務，藉以妥適調整債
    務人與債權人及其他利害關係人間之權利義務關係，保障債
    權人獲得公平受償，並謀求消費者經濟生活之重建復甦機會
    。惟對於已與金融機構協商成立，或於本條例施行前，已依
    金融主管機關協調成立之中華民國銀行公會會員辦理消費金
    融案件無擔保債務協商機制與金融機構成立協商之債務人，
    若非因不可歸責於己之事由，致履行顯有重大困難，僅係為
    圖謀減免債務，而不為債務之履行，自有違債權契約為誠信
    契約之本旨，故依消費者債務清理條例第151 條第6 項準用
    同條第5 項前段之規定，不得聲請更生或清算，始能避免肇
    致道德危險。次按聲請更生或清算不合程式或不備其他要件
    者，法院應以裁定駁回之，但其情形可以補正者，法院應定
    期間先命補正，消費者債務清理條例第8 條亦有明文規定。
三、經查：
  (一)聲請人於95年5 月22日依「中華民國銀行公會會員辦理消費
    金融案件無擔保協商機制」與各債權銀行協商成立，當時其
    積欠銀行之總債務為1,796,561 元，約定自95年6 月份起，
    分120 期，每月應繳金額16,531元，而聲請人僅依協商繳款
    至96年12月份止共19期等情，有協議書、無擔保還款計畫書
    影本各1 件及萬泰銀行交易紀錄表影本1 份附卷可證。合先
    敘明。
  (二)又債務人與金融機構協商成立者，除非因不可歸責於己之事
    由，致履行顯有重大困難，否則不得聲請更生或清算，消費
    者債務清理條例第151 條第5 項規定意旨甚明。是債務清償
    方案成立後，應由債務人按其條件履行，如於其後發生情事
    變更，在清償期間內之收入或收益不如預期，致該方案履行
    困難甚或履行不能，而有不可歸責於己之事由，始能聲請更
    生或清算。此項規定旨在避免債務人任意毀諾已成立之協商
    ，濫用更生或清算之裁判上債務清理程序，蓋以債務清償方
    案係經當事人行使程序選擇權所為之債務清理契約，債務人
    應受該成立之協議所拘束。債務人既已與金融機構協商成立
    ，如認該協商方案履行有其他不適當情形，自仍應再循協商
    途徑謀求解決。
  (三)聲請人雖陳稱其每月薪資僅有25,000元，尚須繳納房貸及扶
    養一名子女，不敷必要生活支出，難以維持生活，故無力繼
    續履行原協商條件，顯因非可歸責於己之事由致履行有重大
    困難云云。然查，聲請人任職於華泰電子股份有限公司，於
    95年間協商成立時，每月之平均收入數額為20,932元，於96
    年間之每月平均收入數額為19,894元，而聲請人97年2 、3
    、5 、6 、7 、8 、9 月薪資加計每月借支之5,000 元後實
    際所得分為28,654元、29,263元、28,341元、28,314元、29
    ,965 元 、28,764元、31,683元（應領薪資扣除勞、健保及
    其他相關金額後之所得），平均每月所得約為29,000元，尚
    非如聲請人所稱其每月薪資僅25,000元等情，有聲請人之95
    年度、96年度綜合所得稅各類所得資料清單及97年薪資單在
    卷足憑，足見聲請人前於95年5 月間債務協商成立時，至其
    於97年1 月份毀諾未繳款時，其每月收入實係略為增加，已
    難認其有何履行協商之重大困難可言。且聲請人尚自陳其前
    配偶楊志明每月另支付其5,000 元贍養費，縱如聲請人所陳
    需支付扶養長女楊雅筑每月1,500 元之費用，但以聲請人每
    月收入34,000元（即薪資29,000＋贍養費5,000） ，扣除協
    商款後尚餘17,469元，此數額顯已足於支付本身之家庭生活
    開支及扶養費，亦難認聲請人有何「不可歸責於己之事由致
    履行顯有重大困難」之事由可言。再聲請人係於89年間即向
    中國信託商業銀行股份有限公司申辦房地貸款，並於其所有
    坐落高雄市楠梓區房地上設定最高限額抵押權2,640,000 元
    等情，有土地及建物登記謄本在卷可按，是聲請人於95年5
    月間協商時，該客觀事實即已存在，且協商條件既然係由聲
    請人與最大債權銀行雙方協議所達成，在客觀事實並未有顯
    著變動之下，上述情事核屬聲請人在協商時可得預見，據以
    評估可否履行協商條件之事實，與「不可歸責於己之事由致
    履行顯有重大困難」之要件不符。又聲請人既有固定收入之
    履行能力，縱有履行不便，亦得經由個別債權銀行協商程序
    以求適當履債，且債務人為了償還債務，必須經歷履行期間
    較不寬裕之經濟生活，然此乃債務人於負擔債務時即得預見
    ，是依誠實及信用之原則，債務人於有履行可能性時，仍應
    誠實勤勉地履行債務，故難僅憑聲請人空言主張其每月收入
    不敷支應必要生活支出及繳納協商款云云，而遽認聲請人履
    行顯有重大困難。準此，堪認聲請人尚乏不可歸責於己致履
    行顯有重大困難之情形可言。
四、綜上，本件聲請人既無不可歸責之事由，依原協商條件履行
    亦非顯有重大困難，應屬聲請更生之要件不備，且又無從補
    正，依首揭條文之意旨，自應駁回其更生之聲請，爰裁定如
    主文。
中    華    民    國    97    年    10    月    23    日
                  民事第一庭  法    官  劉惠娟
上為正本係照原本作成
如不服本裁定，應於裁定送達後10日內，以書狀向本院提出抗告
，並繳納抗告費新臺幣1,000 元。
中    華    民    國    97    年    10    月    23    日
                              書 記 官  王高山


司法院資訊處製作；財團法人民間司法改革基金會備份。
